臺灣雲林地方法院民事判決
110年度訴字第574號
原      告  台新國際商業銀行股份有限公司

法定代理人  尚瑞強  
訴訟代理人  張智賢  
            陳怡安  


被      告  廖月淳  
            李國書  
            李美玲  

            李孟樺  
共      同
訴訟代理人  楊沛錦律師                  
上列當事人間請求塗銷房屋所有權移轉登記等事件，本院於民國
111年6月21日言詞辯論終結，判決如下:
    主  文
原告之訴駁回。
訴訟費用由原告負擔。
    事實及理由
一、原告主張略以：
㈠、被告甲○○對原告負有現金卡、信用卡、易貸金等借款債務
　　，經原告多次催討無果，尚積欠原告新台幣（下同）693,34
　　2元，及其本金衍生之利息未清償（下或稱系爭債務）。而
    被告丁○○、丙○○、乙○○、甲○○等人（下或合稱被告丙○○等人
    ）之被繼承人李英明於民國102年12月28日死亡
　　，遺留有如附表所示之遺產（下稱系爭遺產），被告甲○○因
    積欠原告系爭債務未清償，恐繼承遺產後為原告追索，乃與
    其餘被告合意，僅由被告丙○○就如附表編號1至3所示之不動
    產單獨為繼承登記，被告甲○○及其餘被告則全然放棄繼承登
    記。其等之行為不啻等同將被告甲○○應繼承之財產權利（即
    應繼分）無償移轉予被告丙○○，自屬有害於原告之債權。
㈡、對於被告答辯所為之陳述：
　⒈被繼承人李英明死亡時遺有數百萬元的存款，所以其喪葬費
　　及扶養費等，不需由被告丙○○負擔。另外，就被告丙○○各支
    付被告乙○○、甲○○20萬元做有償行為部分，在遺產協議書並
    沒有做交代，被告舉證也不夠充分。
　⒉被告丙○○主張支付被繼承人李英明及被告丁○○之扶養費
　　、醫藥費、雇用外勞照顧等費用，可否視為遺產分割協議非
    屬無償行為之對價？據民法第1115條第3項：「負扶養義務
    者有數人而其親等同一時，應各依其經濟能力，分擔義務。
　　」規定，縱使被告甲○○因經濟能力欠佳，無法支付與被告丙○○相同之扶養費用，依法仍不得視作遺產分割協議非無償行
    為之對價。
  ⒊依黃筱琪之户籍謄本，其於86年8月22日寄居於被告丙○○戶籍
    地址；然黃筱琪於90年12月18日父母離異後，約定由父親黃
    昭仁監護，此後至成年再無變更監護人，如若黃筱琪自寄居
    於被告丙○○戶籍地起，其扶養費用即由被告丙○○支付，何以
    其父母離異後仍由其父行使監護權。黃筱琪未成年前之扶養
    費用來源，可能是生父、生母、祖父母等直系尊親屬。因此
    ，黃筱琪是否寄居於被告丙○○戶籍地，並不能做為被告丙○○
    有支付黃筱琪未成年前撫養費用之證明。
  ⒋被告丙○○主張已匯予被告甲○○現金，即為遺產分割協議之對
    價。然其所提被證3存摺上所載備註文字，皆為匯款人匯款
    時自行輸入，無法證明相關金流之真實目的，不應僅憑存摺
    匯款備註載有「丙○○」字樣，即逕認該筆匯款為被告丙○○匯
    予被告甲○○作為遺產分割之對價，被告應提出其他佐證，如
    遺產分割協議内容等。另其所提被證4，被告丙○○於自己戶
    頭提領現金30萬元，即稱該筆現金提款目的為支付喪葬費用
    云云，亦難謂合理等語。　　
㈢、並聲明：
　⒈被告丙○○等人就被繼承人李英明所遺系爭遺產，於103年2月1
    8日（原告民事準備狀誤載為102年12月28日，逕予更正
　　，下同）所為之遺產分割協議之債權行為，及被告丙○○依前
    述遺產分割協議，於103年3月13日就附表編號1所為之分割
    繼承登記之物權行為，均應予撤銷。
  ⒉被告丙○○應就附表編號1所示之不動產，登記日期103年3月13
    日之分割繼承登記予以塗銷。
  ⒊被告丙○○等人就被繼承人李英明所遺系爭遺產，於103年2月1
    8日所為之遺產分割協議之債權行為，及被告丙○○依前述遺
    產分割協議，於103年3月21日就附表編號2、3所為之分割繼
    承登記之物權行為，均應予撤銷。
　⒋被告丙○○應就附表編號2、3所示之不動產，登記日期103年3
    月21日之分割繼承登記予以塗銷。　
　⒌訴訟費用由被告丙○○等人負擔。　
二、被告答辯略以：　
㈠、本件被告丙○○等人所為系爭遺產分割協議之債權行為及就附
    表編號1至4所示之分割繼承登記之物權行為，非屬無償行為
    ，且無害於原告之債權:
  ⒈按：「民法第244條第1、2項所稱之無償或有償行為，係以債
    務人與第三人間之行為有無互為對價關係之給付為其區別標
    準；倘債務人將其不動產廉價讓與第三人，或以其價值對於
    受讓者清償債務，其他債權人亦僅於有同法條第2項情形時
    ，始得以訴請求撤銷，尚不能認其行為為無償，而逕指債務
    人之換價為同條第1項之詐害行為，俾以保全法定撤銷權之
    行使，兼資防免妨害交易之安全；亦即民法第244條規定撤
    銷權之規範意旨，係依債務人與第三人間法律行為是否互有
    對價，區別其行使之要件，俾使受益人及債權人之利益，均
    得受保護（最高法院101年度台上字第498號、108年度台上
    字第2330號民事裁判意旨參照）。
  ⒉被繼承人李英明死亡後，其存款部分是定存，並沒有辦法在
    被繼承人李英明死亡時就動用，因而被告丙○○曾為其支出喪
    葬費約30萬元，而勞保喪葬給付之86,850元亦交由被告乙○○
    、甲○○均分，並分別給付被告乙○○、甲○○各20餘萬元，上開
    轉帳及匯款均係被告丙○○用以支付被告乙○○
　　、甲○○分割遺產之代價，是系爭遺產之分割協議並非無償行
    爲。至於被繼承人李英明之存款，後續已存入被告丁○○名下
    ，這部分做為夫妻財產分配差額，並不是雙方分割遺產協議
    。
  ⒊此外，至102年12月28日被繼承人李英明死亡時，被告甲○○積
    欠被告丙○○代墊有關直系血親尊親屬之扶養債務至少920,67
    7元，被告甲○○將其繼承系爭遺產之權利讓與被告丙○○，用
    以抵償積欠被告丙○○代墊直系血親尊親屬之扶 養費債務，
    是系爭遺產分割協議及登記並非無償行為:
  ⑴被告丙○○、甲○○、乙○○為被告丁○○及被繼承人李英明之直系
    血親卑親屬，依據民法第1116條規定，被告丙○○
　　、甲○○、乙○○對於被告丁○○及被繼承人李英明同負有扶養義
    務。而被繼承人李英明死亡時約為72歲3個月，自其退休時
    之65歲至死亡時約有87個月，均係由同住雲林之被告丙○○單
    獨負擔扶養義務，若以102年雲林縣每人每月平均消費支出
    為15,176元計算，被告丙○○單獨負擔之扶養費費用共計為1,
    320,312元（計算式：15,176X87=1,320,312），其中被告甲○○之分擔額為440,104元（計算式：1,320,312
　　/3=440,104）。
  ⑵又自被告丁○○退休時之65歲至被繼承人李英明102年12月2
　　8日死亡時，約計有95個月，均係由同住雲林之被告丙○○單
    獨負擔扶養義務，若以102年雲林縣每人每月平均消費支出
    為15,176元計算，丙○○單獨負擔之扶養費用共計為1,44
　　1,720元（計算式：15,176X95=1,441,7200)，其中被告甲○○
    之分擔額為480,573元（計算式：1,441,720/3=480,573）
　　。
  ⑶是以，被繼承人李英明死亡時，被告甲○○積欠被告丙○○共計9
    20,677元之代墊扶養費債務（計算式：440,104+480,5
　　73=920,677），故被告甲○○將其繼承系爭遺產之權利讓與被
    告丙○○，用以抵償積欠被告丙○○代墊直系血親尊親屬之扶養
    費債務，是系爭遺產分割協議及登記並非無償行為。
  ⒋至102年12月28日被繼承人李英明死亡時，被告甲○○積欠被告
    丙○○代墊有關直系血親卑親屬之扶養債務至少1,014, 896元
    ，被告甲○○將其繼承系爭遺產之權利讓與被告丙○○，用以抵
    償積欠被告丙○○代墊直系血親卑親屬之扶養費債務，是系爭
    遺產分割協議及登記並非無償行為：被告甲○○之女兒黃筱琪
    自86年（約7歲）時起即寄居於被告丙○○家中，由被告丙○○
    扶養至102年其成年止，此有黃筱琪之戶籍謄本可稽。是以
    ，以99年黃筱琪成年時平均每人每月消費支出為12,916元計
    算，自黃筱琪7歲至20歲成年時，被告丙○○已為被告甲○○代
    墊扶養費2,014,896元（計算式：12,916X12X13=2,014,896
    ）。
  ⒌原告並無證據證明被告丙○○等4人所為遺產分割協議純屬無償
    ，且係出於損害其債權而為：
  ⑴分配遺產時，往往會考量被繼承人生前意願、繼承人對被繼
    承人之貢獻（有無扶養之事實、對家庭之貢獻）、家族成員
    間感情及金錢借貸、被繼承人生前已分配或借貸予繼承人之
    財產（贈與之歸扣及債務之扣還）、承擔祭祀義務等諸多因
    素，始為遺產分割協議，本難僅以同為繼承人之債務人於遺
    產分割時未取得財產，遽認係無償將其應繼分讓與他人，或
    意在損害債權人之債權。全體繼承人間就遺產分割行為，除
    客觀上遺產數額分配外，尚有預付將來扶養費用、繼承債務
    及清償債務，及其他非財產考量因素（例如：某繼承人向來
    負責照護被繼承人而分配較多遺產、被繼承人之遺產來自於
    特定繼承人之貢獻、承擔祭祀義務等等），非必完全按繼承
    人之應繼分進行分割。因此，遺產分割雖為處分遺產之財產
    行為，然遺產分割行為是否無償、是否有害及債權，於個案
    中應綜合審酌上開各種因素，妥適認定，並非僅以應繼分之
    遺產價值為唯一判斷標準。
  ⑵被繼承人李英明及被告丁○○之扶養義務向由被告丙○○單獨負
    擔，而被告丁○○於被繼承人李英明死亡後復加老邁且無謀生
    能力，故被告乙○○、甲○○亦同意將其應繼遺產作爲被告丙○○
    扶養被告丁○○扶養費之預付，而被告丙○○自103年間起聘請
    外籍看護照護被告丁○○，支付外籍看護薪資每月15,840元（
    105年起為17,000元）及健保費965元並繳納就業安定費每月
    2,000元、加班費每月2,000餘元及人力資源公司服務費用等
    ，有聘僱外勞手冊、勞動部函文、薪資明細表、收款明細表
    等件為證，是系爭遺產分配情形，就如附表編號1至3之不動
    產係由被告丙○○單獨取得，其餘繼承人均未分得，此實與父
    母一方去世時，考量子女對父母之將來扶養義務之常情，並
    未相悖。
  ⑶況被告乙○○、丁○○均非原告之債務人，若被告丙○○等人為遺
    產分割協議時，並非基於前述理由，而係有意損害被告甲○○
    債權人之債權，殊無一併放棄就該等不動產繼承所得權利之
    理，是難以僅因其未取得如附表編號1至3所示不動產之所有
    權，遽認被告丙○○等人所為遺產分割協議為被告甲○○之無償
    行為。
  ⒍基上，被告甲○○就系爭遺產所為之協議分割與積欠被告丙 ○○
    之代墊扶養費債務及扶養費之預付間，應存在對價關係
　　，此等債之約定，並非無償行為。是以，判斷被告甲○○與被
    告丙○○就被繼承人李英明遺產分割協議是否構成無償行為，
    仍應就遺產全部觀察，原告僅以被告甲○○未取得系爭遺產之
    權利，即遽認被告丙○○等人間之遺產分割協議為被告甲○○無
    償行為，而未審酌被告甲○○尚有積欠被告丙○○代墊扶養費之
    債務及有扶養費預付之情形。從而，被告丙○○等人雖協議系
    爭遺產由被告丙○○單獨取得，並已辨理繼承分割登記完畢。
    然亦協議以此抵償被告甲○○積欠被告丙○○代墊扶養費債務及
    有扶養費預付之情形，被告甲○○即因此債務清償或免除，而
    受有利益。因此，被告甲○○就系爭遺產所為之協議分割與上
    開債務之清償間，應存有對價關係，此等債之約定，應非無
    償行為。
㈡、被告丙○○等4人為遺產分割協議之結果，由被告丙○○取得附表
    編號1至3之不動產，被告丙○○給付被告甲○○、乙○○各20餘萬
    元外，既兼有免除被告甲○○、乙○○分攤喪葬費之義務、免除
    被告甲○○、乙○○返還被告丙○○代墊扶養費及作為甲○○、乙○○
    預付被告丁○○扶養費之意，自非屬無對價關係之無償行為，
    尚與民法第244條第1項規定之要件不符。從而，原告主張依
    民法第244條第1項規定，請求撤銷被告丙○○等4人所為遺產
    分割協議之債權行為及附表編號1至3所示不動產之分割繼承
    登記之物權行為，並塗銷遺產分割登記，應屬無據等語。
㈢、並聲明：
  ⒈原告之訴駁回。
  ⒉訴訟費用由原告負擔。
三、兩造不爭執事項及主要爭點:
㈠、不爭執事項:
  ⒈被告甲○○有積欠原告系爭債務。
  ⒉被告丙○○等人共同繼承被繼承人李英明如附表所示之遺產
　　，嗣簽訂系爭遺產分割協議，如附表編號1至3之不動產由被
    告丙○○以分割繼承辦理登記為所有權人。
㈡、主要爭點:　　　　　
　⒈原告之債務人即被告甲○○，於系爭遺產分割協議是否屬有償
    行為？
  ⒉被告甲○○於系爭遺產分割協議時，是否已陷於無清償能力
　　？
　⒊被告丙○○有無代墊被告甲○○的小孩黃筱琪的扶養費用？
  ⒋被告丙○○有無給付被告乙○○、甲○○分割遺產之代價各20萬元
    ？
  ⒌被告丙○○有無支付被繼承人之扶養費、喪葬費等費用，並貸
    與被告甲○○借款？
　⒍原告請求有無超過除斥期間？　　
四、本院之判斷:　
㈠、查被告甲○○對原告負有系爭債務，而被告丙○○等人之被繼承
    人李英明於102年12月28日死亡，遺有如附表所示之遺產，
    由被告丙○○等人共同繼承，嗣經丙○○等人於103年2月18日簽
    訂系爭遺產分割協議書，僅由被告丙○○就系爭不動產單獨為
    繼承登記等情，為兩造所不爭執，並有原告提出之臺灣橋頭
    地方法院（下稱橋頭地院）109年度司促字第147
　　03號支付命令暨確定證明書、系爭遺產分割協議書、財政部
    中區國稅局遺產稅免稅證明書等件影本、繼承系統表暨被繼
    承人與繼承人現（除）戶戶籍謄本、系爭不動產之土地登記
    第一類謄本及地籍異動索引在卷可證（本院卷一第17-29、1
    13-161頁），且有雲林縣西螺地政事務所110年12月15日雲
    西地一字第1100006100號函送本院之繼承登記資料可佐（本
    院卷一第55-85頁），足信屬實。
㈡、按債務人所為之無償行為，有害及債權者，債權人得聲請法
    院撤銷之;前條撤銷權，自債權人知有撤銷原因時起，1年間
    不行使，或自行為時起，經過10年而消滅，民法第244條第1
    項、第245條分別定有明文。查被告等人係於103年2月18日
    簽訂系爭遺產分割協議，至原告於110年11月29日提起本件
    訴訟為7年9月11日，尚未屆滿10年。且依中華電信股份有限
    公司數據通信分公司所提供原告調閱地政電子謄本紀錄資料
    所示，原告係於110年7月19日後才陸續調閱如附表所示不動
    產之異動索引及登記謄本，有該資料在卷可參（本院卷一第
    269-271、297-299頁）。亦無證據足資證明債權人於知有撤
    銷原因時起，1年間不行使，致撤銷權因除斥期間屆滿而消
    減之情事，合先敘明。
㈢、惟按民事訴訟如係由原告主張權利者，應先由原告負舉證之
    責，若原告先不能舉證，以證實自己主張之事實為真實，則
    被告就其抗辯事實即令不能舉證，或其所舉證據尚有疵累，
    亦應駁回原告之請求（最高法院17年上字第917號民事裁判 
     要旨參照）。且按債權人得依民法第244條第1項規定行使
    撤銷權者，需債務人有詐害債權之行為，即債務人為無償行
    為時，已致其失去清償能力或清償困難之情。查依原告所提
    出橋頭地院所發支付命令所示（本院卷一第17-21頁），債
    務人共積欠原告二筆欠款，其中一筆欠款之起息日為94年10
    月30日，可見債務人自該期日起就該欠款已無還款，係在10
    3年2月18日簽訂系爭遺產分割協議之前。然另筆欠款之起息
    日為109年7月20日;且依原告所提出系爭債務之調件明細表
    所示（本院卷二第525-539頁），亦載明該筆債務之結帳日
    為111年（西元2022年，下同）5月22日、繳款截止日為111
    年6月7日、違約日為111年6月10日（本院卷二第527頁）。
    可見債務人於簽訂系爭遺產分割協議之後仍有繼續還款，或
    原告有繼續貸款予債務人之情事。則債務人是否於簽訂系爭
    遺產分割協議時即已陷於清償不能，已有疑議。原告未能舉
    證證明債務人簽訂系爭遺產分割協議為構成詐害債權之行為
　　，原告依上開規定，請求撤銷被告等人之系爭遺產分割協議
　　，已無理由。
㈣、且被繼承人李英明自95年9月起即已有因「伴有腦梗塞之腦動
    脈阻塞」、「與血管疾患有關之青光眼」、糖尿病及慢性肝
    炎等疾病，陸續在彰化基督教醫療財團法人雲林基督教醫院
    （該醫院前身「慈愛醫院」、下稱雲林基督教醫院）及國立
    臺灣大學醫學院附設醫院雲林分院（下稱台大醫院雲林分院
    ）治療，有被繼承人於各該醫院之病歷資料可按（本院卷一
    第365至623頁、卷二第27至459頁）。被告丁○○亦曾於93年5
    月6日至6月1日在台大醫院雲林分院住院治療，94年2月即有
    腰椎滑脫等疾病，於96年8月22日已重新鑑定為輕度肢體障
    礙，並陸續於台大醫院雲林分院及陽明醫院治療等情，亦有
    上開醫院之病歷在卷可佐（本院卷一第323-363頁
　　、卷二第9-25頁）。可見被繼承人李英明生前與其配偶丁○○
    長期需人照顧，亦可見照顧者需付出大量之精神、勞力與費
    用，應堪認定。
㈤、而被告辯稱被繼承人李英明生前與丁○○均與被告丙○○同住，
    該二人均由被告丙○○長期負責照顧，丙○○並出資僱用外籍勞
    工協助照顧，及支付包括被繼承人之喪葬費用，甲○○與乙○○
    （下或稱甲○○等二人）均未支付扶養費用等
　　;且債務人甲○○的女兒黃筱琪自7歲起即寄居在丙○○住處
　　，丙○○亦協助供給其生活及教育等費用，甲○○等二人有積欠
    丙○○上開代墊扶養費，被告等人基於上開考量，才由丙○○各
    給付20萬元予甲○○等二人後，同意不再分得遺產等情，業據
    被告乙○○結證屬實，並有其等之現（除）戶戶籍謄本、丙○○
    僱傭外籍勞工之相關文件資料及乙○○於華南商業銀行之存摺
    影本等在卷可參（本院卷一第67-69、189
　　-249、285-291頁），足信屬實。可見債務人甲○○於系爭遺
    產分割協議表面上雖未分得遺產，然並非屬無代價之無償行
    為。
㈥、原告雖主張被繼承人遺有現金超過數百萬元，足夠支付其生
    活及醫療照顧費用，不需被告丙○○支付扶養費等語。然依目
    前台灣社會一般家庭對於長輩之扶養，少有按月向長輩要錢
    者，多係由晚輩先行支付後，再於遺產分割時予以考量抵銷
    後分配，應屬常態。況被告抗辯遺產現金部分，係由被告丁○○行使夫妻之剩餘財產分配而取得乙情，雖未於系爭遺產分
    割協議書載明，然係屬其權利之行使，應無不可。至於原告
    所主張黃筱琪之監護人是其父親，非債務人乙節，雖有其戶
    籍謄本載明可證（本院卷一第285頁），足信屬實。然監護
    權與扶養義務係屬不同之概念，並非無監護權者即無扶養義
    務，原告主張債務人甲○○對黃筱琪無扶養義務云云，應有誤
    會。況證人乙○○證稱債務人有二位小孩，其先生於離婚後已
    帶走一位小孩等語。參酌黃筱琪之上開戶籍謄本上「出生別
    」欄載為「次女」之情節，堪信屬實。則債務人之先生於離
    婚後，既已出資扶養一位子女，則難謂債務人無扶養黃筱琪
    之義務，亦足認被告所辯丙○○有協助扶養黃筱琪之事實為真
    正。
㈦、綜上所述，本件並無證據足以證明債務人甲○○於系爭遺產分
    割協議時，已陷於不能清償債務或難以清償之情，且甲○○於
    系爭遺產分割協議，並非屬無償行為。從而，原告依民法第
    244條第1項詐害債權之規定，請求撤銷系爭遺產分割協議，
    並依同條第4項規定，請求被告丙○○塗銷系爭不動產之分割
    繼承登記，均無理由，應予駁回。
㈧、本件為判決基礎之事證已臻明確，被告其餘抗辯與舉證，經
    審酌核與本件判決結果不生影響，爰不一一論述，併此敘明
　　。
五、結論：本件原告之訴無理由，爰判決如主文。
中　　華　　民　　國    111    年    7    月    26    日
                  民事第一庭    法  官  黃一馨
以上正本係照原本作成。
如對本判決上訴，須於判決送達後二十日內向本院提出上訴狀（
須附繕本）。如委任律師提起上訴者，應一併繳納上訴審裁判費
。
中　　華　　民　　國    111    年    7    月    26    日
                                書記官  鄭夙惠　
　
附表：
編號 種類 名稱 金額（新台幣）  1 土地 新北市○○區○○段000地號、權利範圍（1/4）   2 土地 雲林縣○○鄉○○段00地號、權利範圍（1/8）   3  土地 雲林縣○○鄉○○段00地號、權利範圍（1/8）   4 建物 新北市○○區○○街00巷0000號3樓、權利範圍（1/1）   5 存款 00000000帳戶 1,000,000元  6 存款 00000000帳戶 950,000元  7 存款 0000000帳戶 31,249元  8  存款 0000000帳戶 12,162元  9 存款 0000000帳戶 214,322元  10 存款 0000000帳戶 200,000元  11 存款 0000000帳戶 500,000元  12 存款 0000000帳戶 2,000,000元  13 債權 抵押權（雲林縣○○鄉○○段000地號土地） 2,000,000元  14 車輛 車號00-0000號，日產1597、西元1997年出廠 100,000元